【裁判字號】    95,上易,1017
【裁判日期】    970520
【裁判案由】    拆屋還地等
【裁判全文】
臺灣高等法院民事判決                95年度上易字第1017號
上  訴  人  戊○○
訴訟代理人  張仁龍律師
            黃蕙芬律師
被  上訴人  己○○
            丙○○
追  加被告  乙○○
            庚○○○
上  列 3人
共      同
訴訟代理人  張麗玉律師
上列當事人間拆屋還地等事件，上訴人對於中華民國95年10月11
日臺灣板橋地方法院94年度訴字第1487號第一審判決提起上訴，
並為訴之追加，本院於97年5月6日言詞辯論終結，判決如下：
    主      文
原判決廢棄。
被上訴人丙○○、追加被告乙○○、庚○○○應將坐落臺北縣中
和市○○段山腳小段七十五之一號土地上如附圖所示斜線部分面
積十一平方公尺之建物拆除，並將土地返還上訴人。
被上訴人己○○應自第二項所示建物內遷出。
第一、二審及追加之訴訴訟費用均由被上訴人負擔。
    事實及理由
壹、程序方面：
一、本件被上訴人己○○經合法通知未於言詞辯論期日到場，核
    無民事訴訟法第386條所列各款情事，爰依上訴人聲請，由
    其一造辯論而為判決。
二、按於第二審為訴之變更、追加，非經他造同意，不得為之，
    但請求之基礎事實同一者，不在此限，民事訴訟法446條第1
    項但書、第255條第1項第2款定有明文。查上訴人於原審原
    以：坐落臺北縣中和市○○段山腳小段75-1地號土地 (下稱
    系爭土地)為伊所有，被上訴人丙○○無合法權源，竟於其
    上搭蓋建物 (下稱系爭建物)占用如臺北縣中和地政事務所
    民國 (下同)94年10月24日第471號土地複丈成果圖所示斜線
    部分 (面積11㎡)之土地，並將系爭建物出租予被上訴人己
    ○○開設小吃店，顯已侵害伊所有權，爰依所有物返還請求
    權，先位請求：「被上訴人丙○○應將坐落系爭土地上如臺
    北縣中和地政事務所94年10月24日第471號土地複丈成果圖
    所示斜線部分 (面積11㎡)之系爭建物拆除，並將土地返還
    予伊；及被上訴人己○○自系爭建物遷出」。又倘認被上訴
    人丙○○與乙○○、庚○○○為合夥出資購買系爭土地，則
    備位請求：「被上訴人丙○○、乙○○、庚○○○之合夥應
    將坐落系爭土地上如臺北縣中和地政事務所94年10月24日第
    471號土地複丈成果圖所示斜線部分 (面積11㎡)之系爭建物
    拆除，並將土地返還予伊；及被上訴人己○○自系爭建物遷
    出」。嗣提起本件上訴後，因被上訴人丙○○向本院陳報：
    其與乙○○、庚○○○係共同出資購買系爭土地，並非合夥
    等語 (見本院卷(一)第66頁)，上訴人乃更改其主張為：「被
    上訴人丙○○與乙○○、庚○○○無合法權源，於系爭土地
    上搭蓋系爭建物，侵害伊所有權」等語，並追加乙○○、庚
    ○○○為被告，且聲明：「被上訴人丙○○、乙○○、庚○
    ○○應將坐落系爭土地上如臺北縣中和地政事務所94年10月
    24日第471號土地複丈成果圖所示斜線部分 (面積11㎡)土地
    上之系爭建物拆除，並將土地返還予伊；及被上訴人己○○
    自系爭建物遷出」。核屬訴之追加，惟其請求之基礎事實同
    一，依民事訴訟法第446條第1項、第255條第1項第2款之規
    定，毋庸經被上訴人之同意，應予准許，合先敘明。
貳、實體方面：
一、上訴人起訴主張：系爭土地為伊所有，被上訴人丙○○無合
    法權源，竟於其上搭蓋系爭建物占用如臺北縣中和地政事務
    所94年10月24日第471號土地複丈成果圖所示斜線部分 (面
    積11㎡)之土地，並將系爭建物出租予被上訴人己○○開設
    小吃店，顯已侵害伊所有權等情。爰依所有物返還請求權，
    求為命被上訴人丙○○將坐落系爭土地上如臺北縣中和地政
    事務所94年10月24日第471號土地複丈成果圖所示斜線部分
    (面積11㎡)土地上之系爭建物拆除，並將土地返還予伊；及
    被上訴人己○○自系爭建物遷出之判決。
二、被上訴人丙○○、追加被告乙○○、庚○○○則以：上訴人
    與訴外人丁○○就系爭土地係成立借名登記契約，雖上訴人
    為系爭土地之登記所有權人，惟就系爭土地之使用、管理、
    處分之權限，均為訴外人丁○○所保有。伊等3人共同出資
    由乙○○代表與訴外人甲○○就系爭土地簽訂買賣契約時，
    業經訴外人丁○○同意，且訴外人甲○○於原法院93年度訴
    字第738號請求土地所有權移轉登記事件中，亦主張代位訴
    外人丁○○對上訴人為終止借名登記之意思表示，則上訴人
    除登記名義外，就系爭土地已不再享有任何實質權利，自不
    得提起本件訴訟。又未辦保存登記之系爭建物，係訴外人甲
    ○○於84年間經訴外人丁○○同意所出資興建，嗣於85年4
    月16日訴外人甲○○將系爭土地應有部分2分之1出售予伊等
    ，並於87年2月10日點交土地予伊等時，一併將系爭建物無
    償交付伊等使用，故伊等使用系爭建物係有使用權源而非無
    權占有，上訴人提起本件訴訟，為權利濫用等語，資為抗辯
    。
    被上訴人己○○則以：系爭建物係伊向被上訴人丙○○承租
    ，如要伊搬遷，應待租期屆滿等語，資為抗辯。
三、原審判決駁回上訴人之請求，上訴人僅就先位請求部分聲明
    不服；備位請求部分則未據其聲明不服，已告確定。上訴人
    於本院將其主張：「被上訴人丙○○無合法權源，於系爭土
    地上搭蓋系爭建物，侵害伊所有權」等語，更改為「被上訴
    人丙○○與乙○○、庚○○○無合法權源，於系爭土地上搭
    蓋系爭建物，侵害伊所有權」，並追加乙○○、庚○○○為
    被告，且聲明：(一)原判決廢棄。(二)被上訴人丙○○、追加被
    告乙○○、庚○○○應將坐落系爭土地上如臺北縣中和地政
    事務所94年10月24日第471號土地複丈成果圖所示斜線部分
    (面積11㎡)土地上之系爭建物拆除，並將土地返還予上訴人
    。(三)被上訴人己○○應自系爭建物遷出。被上訴人丙○○、
    追加被告乙○○、庚○○○於本院答辯聲明：上訴駁回。被
    上訴人己○○未於言詞辯論期日到庭，亦未提出任何書狀做
    何陳述及聲明。
四、兩造不爭執之事實：
  (一)訴外人即上訴人之父丁○○於76年6月27日與祭祀公業林伯
    障（管理人甲○○）、祭祀公業林帆（管理人林雲成）簽訂
    供地合建契約書，約定祭祀公業林伯障、祭祀公業林帆提供
    所有坐落臺北縣中和市○○段山腳小段70、70-1、70-2、70
    -3、70-4、70-5、70-6、70-7、70-8、70-9、75、75-1、75
    -2、75-3、75-4、76-2、79、79-1、79-2等19筆地號土地，
    由訴外人丁○○出資興建5樓公寓。79年5月9日，祭祀公業
    林伯障再與丁○○訂立協議書，約定上述土地中之70、70-1
    、70-2、70-3、70-8、75等6筆地號土地，改為興建16層大
    樓及地下停車場。嗣後甲○○與丁○○於80年10月24日就上
    述供地合建契約之相關履行事宜簽立備忘錄。
  (二)祭祀公業林伯障等與丁○○於上開供地合建契約書第13條約
    定：前述土地當中之畸零地，需與鄰地合併方能使用者，概
    由甲方（按即丁○○）負責承受處分，乙方僅在比例範圍內
    接受甲方分配。甲○○與丁○○於上開備忘錄第2條約定：
    乙方（按即丁○○）願付給甲方1.新臺幣 (下同)12,000,00
    0。2.新建大樓第16層樓房內壹間（坪數以30坪左右為準不
    限定位置）。3.同地段75-1地號面積38平方公尺之二分之一
    產權（應給與祭祀公業建物部分由乙方理清）；第4條約定
    ：上列第2條現金部分付款方式於本備忘錄訂立同時，乙方
    付給1,500,000元，第二次付款於81年10月24日乙方再付給
    500,000元，餘款1,000,000元於本工程完成交屋結算完竣同
    時付清。
  (三)系爭土地於81年1月7日逕由祭祀公業林伯障移轉登記與上訴
    人，變更登記之原因係為買賣。
  (四)上述16層大樓於83年6月11日取得使用執照，訴外人丁○○
    於同年7月25日將其中之16層房屋1戶（門牌號碼臺北縣中和
    市○○路218-5號16樓）點交與訴外人甲○○並為保存登記
    。
  (五)為處理坐落臺北縣中和市○○段山腳小段70、70-1、70-2、
    70-3、70-8、75、75-1、76-2、79計9筆地號土地與訴外人
    丁○○合建事宜，訴外人甲○○與祭祀公業林帆之管理人林
    雲成曾於84年8月29日共同出具承諾書，記載：「…地號計
    9筆與丁○○先生合建店鋪住宅，全部興建完成，經結算應
    分得房地產點交完竣，有關右列地段75-1、79地號等2筆土
    地歸由丁○○所有，經雙方結算應付給差額現款開給合作金
    庫中和支庫帳號011336號、NO.XQ0000000號、84年8月30日
    支票1張、529,938元如數收訖，有關丁○○先生應勵行事項
    全部理清各無虧欠，事後各無反悔」等語。另訴外人甲○○
    於同日亦出具承諾書記載：「…前立書面及口頭約定事項經
    全部勵行完竣，并經雙方結算由丁○○先生付給尾款11,040
    ,000元開給合庫中和支庫帳戶011336號、NO.XQ0000000號、
    84年8月30日支票1張經如數收訖，事後各無虧欠或反悔」等
    詞。
五、坐落臺北縣中和市○○段山腳小段0000-0000地號土地登記
    為上訴人所有，應受土地法第43條之保護
  (一)按借名登記，係借名人將其財產在名義上移轉於借名人，但
    有關財產之管理、使用、處分悉仍由借名人為之，性質上屬
    勞務契約，與委任契約類同，為民法上之無名契約之一種，
    應類推適用委任關係之相關規定，與信託契約係信託人為自
    己或第三人之利益，以一定財產為信託財產，移轉與受託人
    管理或處分，以達成一定之經濟上或社會上目的之行為有間
    （最高法院91年度台上字第1871號判決意旨參照）。查上訴
    人之父丁○○於76年6月27日與祭祀公業林伯障（管理人甲
    ○○）、祭祀公業林帆（管理人林雲成）簽訂供地合建契約
    書，約定祭祀公業林伯障、祭祀公業林帆提供所有坐落台北
    縣中和市○○段山腳小段70地號等19筆土地，由丁○○出資
    興建5樓公寓。祭祀公業林伯障等與丁○○於供地合建契約
    書第13條約定：前述土地當中之畸零地，需與鄰地合併方能
    使用者，概由甲方（按指丁○○）負責承受處分，乙方僅在
    比例範圍內接受甲方分配。嗣甲○○與丁○○於80年10月24
    日就上述供地合建契約之相關履行事宜又簽立備忘錄，於第
    2條約定：乙方（按即丁○○）願付給甲方(1)12,000,000。
    (2)新建大樓第16層樓房內壹間（坪數以30坪左右為準不限定
    位置）。(3)同地段75-1地號面積38平方公尺之二分之一產權
   （應給與祭祀公業建物部分由乙方理清）。又系爭75-1地號
    土地於81年1月7日逕由祭祀公業林伯障移轉登記與上訴人，
    登記之原因為買賣，上開事實為兩造所不爭執，並有供地合
    建契約書、備忘錄及土地登記簿謄本之影本各1份在卷可按
    (參台灣板橋地方法院93年度訴字第738號卷第12-19頁、第9
    頁及原審卷第6頁)。
  (二)按贈與，乃當事人約定，一方以自己之財產無償給與他方，
    經他方允受之契約，民法第406條明文規定之。系爭土地原
    係丁○○與祭祀公業合建土地之一，依76年6月27日契約約
    定將來歸丁○○所有，81年1月7日丁○○乃直接由祭祀公業
    移轉登記給其子即上訴人，上訴人係57年8月9日出生，於移
    轉登記時，已年滿二十歲，此有退伍證明書可稽 (參本院卷
    二第28頁、第29頁)為完全行為能力人，其主張因允受丁○
    ○所給與之系爭土地，既未支付對價，彼此間贈與契約已成
    立生效，然因祭祀公業與丁○○間合建契約屬有償買賣，基
    於稅賦或其他情由，登記原因登記為買賣，與社會常情尚屬
    無違。被上訴人主張係借名登記，此項有利事實之存在依民
    事訴訟法第277條規定，自應由被上訴人負舉證之責，茲被
    上訴人既未能舉證以實其說，其主張即不可採信。
  (三)土地法所為之登記，有絕對效力，土地法第43條定有明文，
    又依土地法所為之登記有絕對效力，在第三者信賴登記而取
    得土地權利之前，真正權利人仍得對登記名義人主張登記原
    因之無效或撤銷，提起塗銷登記之訴，自不能據以除斥真正
    之權利 (最高法院39年台上字第1109號判例參照)，茲祭祀
    公業對於上訴人取得系爭土地既無任何主張，且甲○○ (甲
    方)與丁○○ (乙方)於系爭土地登記前之80年10月24日就上
    述供地合建契約之相關履行事宜又簽立備忘錄，於第2條約
    定：乙方願付給甲方(3)同地段75-1地號面積38平方公尺之二
    分之一產權（參台灣板橋地方法院93年度訴字第738號卷第9
    頁)，上開備忘錄僅具債之效力，不足以改變物權之關係，
    應由丁○○對甲○○負給付義務，揆諸上開判例所示，既無
    真正權利人對系爭土地有所主張，上訴人取得系爭土地即受
    土地登記之公信力之保護。
六、甲○○、丁○○無權處分上訴人之土地，被上訴人及追加被
    告占有系爭土地係屬無權占有
  (一)甲○○於85年4月16日將系爭土地應有部分二分之一出售與
    被上訴人丙○○及追加被告乙○○等人，甲○○於85年6月6
    日立具授權書，記載逕由上訴人過戶與乙○○或其指定之人
    ，授權書上並有「悉趙」二字，(參原審卷第35頁)，就此甲
    ○○與被上訴人丙○○及追加被告間之債權契約，固經證人
    林德喜於原審到庭證稱「75之1地號土地是合建後的畸零地
    ，林先生有一半的權利，為何林先生有一半的權利，跟土地
    為何登記原告名義我不清楚。我只知道後來林先生把他一半
    的權利賣給乙○○。到85年6月甲○○要向乙○○請求第二
    期款，乙○○要求過戶文件才願給付，但是當時土地登記在
    原告 (即上訴人)名下，所以乙○○、丁○○、甲○○就一
    起到我辦公室，當時乙○○的女兒與代書都有來。我向趙先
    生講原告在美國最好透過外交關係取得授權書，趙先生說原
    告在美國讀書很忙，暑假時在交付文件，要乙○○先付錢給
    他。當時丁○○對於甲○○有土地二分之一是認同的。授權
    書上的簽名是甲○○與丁○○當場簽的。」、證人簡德聰證
    稱「75之1地號是合建土地之一，因為道路開闢土地徵收後
    ，變成在馬路對面一塊畸零地無法建築，他們合建條件有約
    定，合建後無法單獨建築的土地，趙先生願意按坪數分給祭
    祀公業，原本合建蓋5樓，後來取得黃家土地後就可以蓋16
    樓。原本約定房屋興建到一個程度，公業要把土地過戶給建
    商，但甲○○不配合蓋章，甲○○私下跟我說，5樓改16樓
    條件都沒跟我講，我們就到林德喜那邊，簽一個備忘錄，我
    與林德喜都見證。條件是他們當場講定的，我代筆寫備忘錄
    ，備忘錄中寫75之1一半要歸甲○○，我問甲○○為何要如
    此，他說他有跟被告與乙○○租地經營卡拉ok，他說卡拉ok
    的房子蓋在75之1土地上，所以他要求要有一半權利，他們
    協調以後趙先生就同意給他一半。」、「當時75之1地號土
    地已經過給原告，所以只有就備忘錄房子與金錢部分結帳。
    該土地先前已經連同合建土地一併過戶給建商，所以一併登
    記在原告名下。然後甲○○因為是公業管理人無法受登記，
    所以就跟丁○○約定先登記在丁○○指定的名下，以後要的
    話要隨時返還。我也有問趙先生何時將二分之一的權利過給
    林先生，趙先生說沒關係，說等合建後就會處理。後來有一
    天甲○○到我事務所，說他有欠地下錢莊的錢，銀行亦要拍
    賣他的財產，要把75之1土地賣給乙○○，要我幫他找乙○
    ○講，雙方講到8,000,000元講定準備簽約，我有去找趙先
    生講這件事，因為甲○○有交代如果丁○○要買6,000,000
    元就可以成交，丁○○不買，我就要他簽約時到場蓋章，因
    為之前有簽了備忘錄，我認為不會有問題，就幫乙○○他們
    打契約，也把過戶文件打好，要去給丁○○他們蓋章，他說
    原告在國外，我請他用授權書認證方式辦理，他說小孩很忙
    ，說很快就會回來，說馬上可以蓋章，後來甲○○要第二次
    款，我說章要蓋齊才可以付款，他們就相約到林德喜那邊協
    調，就簽立授權書，當時趙先生說原告半年就可以回來，就
    可以辦理過戶，我建議延長1年，當時授權的意義就是由甲
    ○○授權原告直接過戶給乙○○指定的名下，丁○○也同意
    簽字，乙○○就在6月10日付第二次款3,000,000元，之後原
    告回來我去要求丁○○辦理過戶，他就要我跟林德喜不要介
    入這件事，他們要自己處理。」等語（見原審95年4月21日
    言詞辯論筆錄），然被上訴人並未能證明丁○○已取得上訴
    人之授權，參以證人丁○○到庭證述：「承諾書的帳都清楚
    沒事了，85年簡德聰又告訴甲○○說這個帳裡面我還有一條
    6百多萬，簡德聰說如果不給要叫流氓把我押起來，我會怕
    ，連出門都緊張，甲○○教人來把我叫過去，當時簡德聰、
    乙○○等人都已擬好授權書的稿，但土地是戊○○的，我沒
    有權利替他簽任何東西，在他們脅迫之下，我忍無可忍無奈
    之下才在授權書商簽了『悉』，否則我脫不了身」「我臨時
    被他們叫去，在他們夾持脅迫之下，如果我沒有簽悉脫不了
    身，土地是戊○○的，我沒有權利，所以我不敢簽，所以只
    簽悉。」等語，則丁○○上開簽字『悉』字之真意不詳，難
    認表示同意，亦非有權處分上訴人之所有權，不得據此認丁
    ○○對系爭75-1地號土地仍保有管理、使用、處分之權限，
    或上訴人係丁○○之借名登記名義人，故被上訴人以其與甲
    ○○間之買賣契約而主張有權使用系爭土地，即無可採，渠
    等占有系爭土地即屬無權占有。
  (二)證人甲○○前依上開80年10月24日備忘錄，主張就系爭土地
    對訴外人丁○○有請求移轉所有權應有部分二分之一登記之
    請求權存在，系爭土地係訴外人丁○○借用上訴人戊○○之
    名義辦理登記，丁○○又怠於終止該借名登記契約，則其主
    張代位丁○○對上訴人戊○○行使終止借名登記契約之請求
    權，及代位丁○○依民法第767條之規定，請求上訴人戊○
    ○將系爭土地移轉登記予訴外人丁○○，並依上開備忘錄之
    約定，請求丁○○將系爭土地移轉登記予伊 (參上開93年度
    訴字第738號起訴狀)，原審判決勝訴後，於上訴審程序進行
    中在94年8月17日撤回起訴 (參本院94年度上字第623號卷第
    25頁），與其在本件於原審95年3月24日到庭證稱：起先代
    書幫我算，丁○○應該還要再給我錢，我才會把75之1地號
    的土地賣給乙○○，75之1地號的土地是我們祭祀公業的，
    所以我有權賣，我跟丁○○是合建，如果結算的結果他應該
    再給我錢的話我才有系爭土地二分之一的權利，我賣土地當
    時是代書跟我說還有剩我才賣，備忘錄是代書寫的，當時帳
    還沒有算清楚…我覺得向人家借錢又沒有能力還，又告人家
    ，良心不安所以撤回起訴等語 (參原審卷第114頁)，前者係
    主張就系爭土地是否有2分之1權利，後者係證稱已無2分之1
    權利，二者間雖不相符，仍不影響甲○○無權處分系爭土地
    之認定，併予敘明。
七、系爭建物之事實上處分權人為被上訴人丙○○及追加被告乙
    ○○、庚○○○
  (一)證人甲○○雖否認系爭房屋為其所蓋，於原審並證稱：「那
    不是我蓋的，我蓋的是鋼鐵，不是鐵皮屋。鐵皮屋是乙○○
    他跟被告丙○○一起蓋小北百貨的時候搭蓋的工寮留下來的
    ，那是他們請營造商蓋的。我蓋的鋼鐵沒有在75之1地號土
    地上，他是小北百貨那塊。」等語，惟依證人簡德聰於原審
    證稱：他 (即甲○○)說他有跟被告 (即丙○○)與乙○○租
    地經營卡啦OK，他說卡拉OK的房子蓋在75之1土地上，所以
    他要求要有一半權利，他們協調後趙先生就同意給他一半 (
    參原審卷第138頁)；另乙○○於原審以證人身分亦證稱：這
    是甲○○蓋的 (原審卷第119)；庚○○○於原審亦以證人身
    分證稱：甲○○向乙○○承租108與108之1土地經營卡拉ok
    ，75之1因為臨中正路，甲○○搭蓋鐵皮屋使用，87年2月10
    日甲○○將租的土地及乙○○向他買的土地一併返還點交給
    乙○○，當時因為我們將108與108之1及75之1土地出租給林
    奕興作為買賣汽車的場所，甲○○要求林奕興補貼他搭蓋鐵
    皮屋的材料錢，所以我們才在點交紀錄上註記汽車土地之交
    還由甲○○協調 (原審卷第137)等語。查，85年4月16日甲
    ○○將系爭土地應有部分2分之1出售予被上訴人丙○○及追
    加被告 (按依被上訴人96年1月30日陳報狀，由追加被告乙
    ○○出名與甲○○訂立契約，被上訴人丙○○及追加被告三
    人共同出資購買，出資比例為丙○○40%、乙○○45%、庚○
    ○○15%)，土地買賣契約第8條並約定：「如…存有地上物
    均由賣方 (即甲○○)於點交前負責理清」 (參原審卷第30
    頁)，嗣增訂契約內容，約定87年2月10日由甲○○點交土地
    予被上訴人丙○○及追加被告3人，87年2月17日內部傢俱點
    交，逾期任憑地主以廢棄物清除，87年2月20日由怪手全部
    清除，無異議，汽車土地負責至87年3月31日交還，甲○○
    負責協調等情，有契約書影本一紙在卷可按 (參原審卷第38
    頁)。足見，系爭建物確係訴外人甲○○所蓋至明，而甲○
    ○既就系爭土地以800萬元出售予被上訴人丙○○及追加被
    告 (參原審卷第29頁至第31頁)，於87年2月10日點交土地予
    伊等時，一併將系爭建物無償交付伊等處置，土地部分甲○
    ○固無權處分，業如上述，但我國因採土地及建物分離主義
    ，則就系爭建物部分，被上訴人丙○○及追加被告已因甲○
    ○之處分而取得事實上處分權。
  (二)系爭房屋為違章建築，未能辦理所有權登記，參諸最高法院
    85年度台上字第3077號裁判要旨：「房屋之拆除為一種事實
    上之處分行為，是未經辦理所有權第一次登記之建物，須有
    事實上之處分權者，始得予以拆除。如未經辦理登記之原始
    起造人，已將該建物出賣或贈與他人，並為移交，而失其事
    實上處分之權利者，自無從命其拆除該建物。」茲被上訴人
    丙○○及追加被告既取得事實上處分權之地位，即為適格之
    拆除建物者。另，被上訴人丙○○及追加被告於本院亦主張
    系爭房屋是由甲○○交付給丙○○，丙○○出租與己○○使
    用，現在占有人為己○○ (參96年8月9日準備程序筆錄），
    足見系爭建物一直在被上訴人丙○○及追加被告之間接占有
    中，益足佐證伊等有事實上處分權。
八、按所有人對於無權占有或侵奪其所有物者，得請求返還之，
    對於妨害其所有權者，得請求除去之，有妨害其所有權之虞
    者，得請求防止之，民法第767條定有明文。系爭土地既為
    上訴人所有（參原審卷第9頁土地登記謄本)，系爭建物由被
    上訴人丙○○出租予被上訴人己○○開設小吃店 (租期至95
    年8月15日止)，業為被上訴人所自認 (參原審卷第66頁勘驗
    筆錄)，復有被上訴人於94年8月19日所立租賃契約書可證（
    原審卷第10頁），則上訴人本於民法767條規定請求被上訴
    人丙○○及追加被告乙○○、庚○○○拆屋還地，並請求被
    上訴人己○○自系爭建物內遷出，即有理由。
九、被上訴人己○○雖抗辯系爭建物係伊向被上訴人丙○○承租
    ，如要伊搬遷，應待租期屆滿等語，然租期至95年8月15日
    即已屆至 (參上開94年8月19日所立租賃契約書可證），茲
    租期既早已屆至，爰不定履行期間。
十、按「權利之行使，不得違反公共利益，或以損害他人為主要
    目的。行使權利，履行義務，應依誠實及信用方法。」民法
    第148條固定有明文，惟，系爭土地既為上訴人所有，已如
    上述，被上訴人丙○○及追加被告無正當權源而占有使用他
    人土地，上訴人基於所有物除去侵害及返還請求權之法律關
    係，請求被上訴人丙○○及追加被告拆屋還地，即為權利之
    正當行使，被上訴人丙○○及追加被告主張上訴人以損害伊
    等為目的提出本件訴訟，認有權利濫用情事，即無理由。
十一、綜上所述，上訴人依所有物除去侵害及返還請求權之法律關
    係，請求被上訴人丙○○及追加被告乙○○、庚○○○三人
    應將坐落臺北縣中和市○○段山腳小段75之1號土地上如附
    圖所示斜線部分面積11平方公尺之建物拆除，並將土地返還
    ；被上訴人己○○應自系爭建物內遷出，即有理由。原審為
    上訴人敗訴之判決，尚有未洽，上訴論旨指摘原判決不當，
    求予廢棄改判，為有理由，爰判決如主文第2項、第3項所示
    。又本件事證已臻明確，兩造其餘主張與舉證，經審酌核與
    判決結果不生影響，爰不逐一論述，併此敘明。
十二、據上論結，本件上訴及追加之訴均為有理由，依民事訴訟法
    第463條、第385條第1項前段、第450條、第78條、第85條第
    1項 ，判決如主文。
中    華    民    國    97    年    5    月    20    日
                    民事第十五庭
                        審判長法  官 林恩山
                              法  官 陳雅玲
                              法  官 黃國忠
正本係照原本作成。
不得上訴。
中    華    民    國    97    年    5    月    20    日
                              書記官 陳明俐
                 臺灣高等法院民事裁定
                                    95年度上易字第1017號
上  訴  人  戊○○       住臺北縣中和市○○路○段136巷42
                           之1號2樓
訴訟代理人  張仁龍律師
            黃蕙芬律師
被  上訴人  己○○       住臺北縣中和市○○路82巷2號7樓
            丙○○       住臺北縣永和市○○路680巷1號3樓
追  加被告  乙○○       住臺北縣永和市○○路29號
            庚○○○     住同上
上  列 3人
共      同
訴訟代理人  張麗玉律師
上列當事人間拆屋還地等事件，本院於中華民國97年5月20日所
為之判決，其原本、正本應更正如下：
    主  文
原判決原本、正本主文欄第四項中關於「第一、二審及追加之訴
訴訟費用均由被上訴人負擔」之記載，應更正為「第一審訴訟費
用由被上訴人負擔，第二審及追加之訴訴訟費用由被上訴人及追
加被告負擔」。
    理  由
一、按判決如有誤寫、誤算或其他類此之顯然錯誤者，法院得依
    聲請或依職權以裁定更正，民事訴訟法第232條第1項定有明
    文。
二、查本院前開判決原本、正本有如主文所示之顯然錯誤，應予
    更正。
三、依首開規定裁定如主文。
中    華    民    國    97    年    5    月    27    日
                    民事第十五庭
                        審判長法  官 林恩山
                              法  官 陳雅玲
                              法  官 黃國忠
正本係照原本作成。
不得抗告。
中    華    民    國    97    年    5    月    28    日
                              書記官 陳明俐


司法院資訊處製作；財團法人民間司法改革基金會備份。
